台灣雲林地方法院刑事判決　　　　94年度訴字第715號
公　訴　人　台灣雲林地方法院檢察署檢察官
被　　　告　甲○○
選任辯護人　陳中堅律師
被　　　告　己○○
選任辯護人　林金陽律師
被　　　告　辛○○
選任辯護人　李建忠律師
被　　　告　壬○○
選任辯護人　蕭敦仁律師
上列被告因貪污等案件，經檢察官提起公訴（94年度偵字第3610
號），本院判決如下︰
    主  文
壬○○行使從事業務之人，明知為不實之事項，而登載於其業務
上作成之文書，足以生損害於他人，處有期徒刑捌月，緩刑參年
。
甲○○、己○○共同公務員明知為不實之事項，而登載於職務上
所掌之公文書，足以生損害於他人，各處有期徒刑貳年，均緩刑
伍年。
辛○○無罪。
    事  實
一、雲林縣政府於民國（下同）93年間，獲得經濟部水利署補助
    ，辦理「蚊港大排支線簡易抽水設備工程」（以下簡稱本工
    程），由工務局水利課技士甲○○負責委託設計、招標、結
    算等，並由水利課技士己○○擔任主驗人員。容泰工程顧問
    有限公司（以下簡稱容泰公司）承攬本工程設計、監造業務
    ，並指派壬○○為現場監工。証崑營造有限公司（以下簡稱
    証崑公司）則於93年10月7 日得標，並於93年10月18日與雲
    林縣政府簽約，負責施工，而於93年10月27日開工。
二、容泰公司監工壬○○，於本工程監工期間，基於業務登載不
    實之犯意：(一)壬○○不知道証崑公司有無進行鋼筋取樣送驗
    ，竟於93年10月27日之前數日，在其業務上所掌管之監工日
    報表，虛偽登載「93年10月27日鋼筋取樣送驗」，致雲林縣
    政府難以正確管理工程進度，足以生損害於雲林縣；(二)壬○○不知道証崑公司於何時申請台電裝設外電，也不知道台電
    公司於何時裝設外電，竟於94年1 月初某日，在監工日報表
    虛偽登載「93年12月30日申請台電裝設外電」「93年12月31
    日台電裝設外電」，致雲林縣政府難以正確管理工程進度，
    足以生損害於雲林縣。之後，壬○○並於94年3 月間，彙整
    各該監工日報表成一冊，蓋用容泰公司大小章後，持以向雲
    林縣政府表示本工程已依序完工，致雲林縣政府難以正確管
    理工程進度，足以生損害於雲林縣。
三、証崑公司於93年12月30日申報竣工，然而，到了94年3 月24
    日驗收日，仍未能使台電公司送電，「測試抽水機」的項目
    無法進行驗收，不得已再於94年4 月1 日，由証崑公司以移
    動式發電機發動供電，進行抽水機測試。然而，監驗人員即
    主計室課員辛○○只於94年3 月24日到場，未於94年4 月1
    日到場，己○○在94年4 月底某日製作驗收紀錄時，為了配
    合此一事實，竟與甲○○互為公務員登載不實之犯意聯絡，
    在其等公務上所掌管之驗收紀錄上，將2 天的驗收項目，合
    併於1 天，而虛偽記載：「驗收日期：94年3 月24日，抽驗
    情形如下：‧‧抽水機測試，測試時間10分鐘，水量1/2 管
    ，運轉正常。」並故意漏載「以移動式發電機測試」的事實
    ，致雲林縣政府各層級難以正確管理工程進度，足以生損害
    於雲林縣。
四、94年6 月15日豪雨侵襲時，台電公司尚未送電，本工程抽水
    機無法及時運轉，始發現上述情形。
    理  由
壹、據以認定上述犯罪事實之證據的證據能力：
一、被告以外之人於審判外之言詞或書面陳述，除法律有規定者
    外，不得作為證據；又被告以外之人於審判外之陳述，雖不
    符前4 條之規定，而經當事人於審判程序同意作為證據，法
    院審酌該言詞陳述或書面陳述作成時之情況，認為適當者，
    亦得為證據，刑事訴訟法第159 條第1 項、同法第159 條之
    5 第1 項定有明文。
二、下列據以認定犯罪事實之供述證據，部分為被告以外之人於
    審判外言詞陳述，原則上不得作為證據，惟檢察官及被告於
    本院審判程序中，均已表示同意作為證據，法官審酌該言詞
    陳述作成時之情況，認為適當，依上開規定，得作為證據。
    亦即，除了下列筆錄經爭執而排除外，其餘均列入調查：(一)
    在甲○○的程序，戊○○、己○○、壬○○、辛○○、寅○○的調查筆錄，以及林萬居、林義德的警詢筆錄，依照刑事
    訴訟法第159 條的規定沒有證據能力。(二)在甲○○的程序，
    己○○、壬○○、寅○○的檢察官訊問筆錄，依照刑事訴訟
    法第158-3 條、第159-1 條的規定沒有證據能力。（見95年
    10月20日準備程序筆錄）
貳、犯罪事實之認定：
一、關於被告甲○○、己○○、壬○○，以及容泰公司、証崑公
    司與本工程的關係，業經甲○○、己○○、壬○○說明清楚
    ，且有雲林縣政府勞務契約書影本（本院卷２第195-224 頁
    ）、雲林縣政府工程契約書（外放）可以證明，事實已經可
    以認定。
二、【壬○○登載不實部分】
  (一)〔監工日報表的內容〕本工程的監工日報表，於93年10月27
    日、93年12月30日、93年12月31日分別有如下記載，並於94
    年3 月間彙整，蓋用容泰公司大小章後，送雲林縣政府承辦
    人員甲○○核章（文件表卷(三)第39- 42頁）：
    1.93年10月27日
      施工取樣記錄：鋼筋取樣試驗。
    2.93年12月30日
      本日施工位置：申請台電裝設外電。
    3.93年12月31日
      本日施工位置：台電裝設外電。
  (二)〔被告壬○○承認單憑推測而記載〕壬○○承認其並不知道
    証崑公司有無進行鋼筋取樣送驗，而於93年10月27日之前數
    日，在其業務上所掌管之監工日報表，登載「93年10月27日
    鋼筋取樣送驗」，持以向雲林縣政府表示其在場取樣鋼筋送
    驗之意，並且承認不知道証崑公司於何時申請台電裝設外電
    ，也不知道台電公司於何時裝設外電，而於94年1 月初某日
    ，在監工日報表登載「93年12月30日申請台電裝設外電」「
    93 年12 月31日台電裝設外電」，持以向雲林縣政府表示本
    工程已申請、裝設外電。被告壬○○並進一步說明「我們同
    時間有很多地方在施工，都要去看，公司也知道這事情，他
    說如果可以儘量去，有時候時間上沒有辦法配合，我們會由
    承包商給我們資料，看什麼時候做到什麼地方」（96年5 月
    29日審判筆錄）。被告壬○○也透過辯護人表示雖然93年10
    月27日之前數日事先填寫「93年10月27日鋼筋取樣送驗」，
    惟實際上鋼筋取樣送驗是在開工後的11月初，又被告壬○○
    是在94年1 月初某日從雲林縣政府得知証崑公司向雲林縣政
    府申報93年12月30日竣工，因此推測有關申請用電及裝設外
    電應該已經完成，所以在監工日報表填載「93年12月30日申
    請台電裝設外電」「93年12月31日台電裝設外電」（95年1
    月4 日準備程序筆錄）。總之，被告壬○○承認並未到現場
    監工，單憑推測，將「93年10月27日鋼筋取樣送驗」「93
    年12月30日申請台電裝設外電」「93年12月31日台電裝設外
    電」之文字，登載監工日報表。
  (三)〔監工日報表內容與事實不符〕
    1.卷內並無鋼筋取樣送驗的檢驗資料，亦即，究竟有無鋼筋
      取樣送驗的事實，完全不明。縱然有鋼筋取樣送驗的事實
      ，被告也透過辯護人表示時間是在93年11月初，而非93年
      10月27日。從而，此部分的監工日報表內容，自與事實不
      符。
    2.台電公司電腦報表列印之「案件處理日程表」影本（文件
      表卷(三)第79頁），有「94/ 02/ 14受理」「94 / 03/ 01
      繳費」「94 /03/01 施工」「94/05/04待報竣」的登錄內
      容。台電公司雲林區營業處台西服務所線路裝修員，即本
      件工程的受理承辦人員戊○○於94年7 月22日調查員詢問
      時供稱「台西鄉公所於3 月1 日繳費完成即進行施工，於
      5 月4 日本公司即完成外線竣工。」（94年他字632 號卷
      (一)第158 頁）亦即，本工程的外電系統，係94年2 月14日
      向台電公司提出申請，94年3 月1 日繳費，94年5 月4 日
      完成外電的裝設。壬○○於監工日報表登載「93年12月30
      日申請台電裝設外電」「93年12月31日台電裝設外電」，
      與實際情形完全不相符。
  (四)〔法官認為壬○○故意虛偽登載並行使〕既非基於實際監工
    時親自目睹，而是基於推測，其所為登載，被告辯稱無登載
    不實的故意，誰能採信。而壬○○製作、繳交這樣內容不實
    的監工日報表給雲林縣政府，雲林縣政府即無從依監工日報
    表管理施工進度，則虛偽登載及行使的結果，均足以生損害
    於雲林縣。
三、【己○○、甲○○登載不實部分】
  (一)〔驗收紀錄的內容〕本工程驗收紀錄，有如下文字：「驗收
    日期：94年3 月24日，抽驗情形如下：‧‧抽水機測試，測
    試時間10分鐘，水量1/2 管，運轉正常。」主驗人員欄有「
    技士己○○」的印文，記錄欄有「技士甲○○」的印文，本
    機關監驗人員欄有「課員辛○○」的印文。（文件表卷(三)第
    43 頁）
  (二)〔被告甲○○、己○○承認驗收紀錄內容與事實不符，但辯
    稱是因為疏忽〕被告甲○○、己○○均承認本工程在94年3
    月24日第1 次驗收時並未測試抽水機，在94年4 月1 日第2
    次驗收時，才以移動式發電機供電，進行抽水機測試。惟己○○辯稱其於94年4 月底某日繕打這份驗收紀錄時，忘了驗
    收是分2 天進行的，以致於把2 天進行的驗收項目寫在同1
    天（96年5 月29日審判筆錄）。甲○○則辯稱己○○製作好
    驗收紀錄，叫他蓋章，他就蓋了，沒有注意驗收紀錄是不是
    寫錯了（96年5 月29日審判筆錄）。
  (三)〔法官認為甲○○、己○○故意登載不實〕然而，主計室課
    員辛○○表示她於94年3 月24日臨時被黃玉霜課長指派為本
    工程監驗人員，在當日到場監驗，然而，並無人通知她在94
    年4 月1 日到場監驗（95年5 月16日、95年10月20日準備程
    序筆錄，96年5 月9 日審判筆錄）。而差勤系統表（94年他
    字632 號卷(一)第115 -116頁）也顯示，辛○○在94年3 月24
    日出差，94年4 月1 日無出差紀錄。此外，本工程因為經費
    不足，未設有發電機，只採台電供電，業經證人即容泰公司
    負責人寅○○證實（96年4 月20日審判筆錄），然而，仍然
    留有轉換「台電供電」、「發電機供電」的ATS 自動切換開
    關（偵查１卷第75頁下方照片），以備台電停電時，可以使
    用發電機供電（見96年1 月26日準備程序筆錄中，被告、辯
    護人的說明），而証崑公司於93年12月30日向雲林縣政府提
    出工程竣工報告，表示本工程業於93年12月30日全部完竣（
    見94年他字632 號卷(一)第80頁竣工報告影本），然而，一直
    到94年8 月4 日台電公司始供電（見本院卷１第233 頁，台
    電公司雲林區營業處95年6 月1 日雲區維檢發字第
    95060001Y 函影本），則本工程主辦人員甲○○、主驗人員
    己○○之所以能於台電公司供電之前就完成抽水機測試，是
    因為轉換ATS 自動切換開關，以移動式發電機供電，才完成
    抽水機測試的。法官認為：(1)以如此變通的方式，完成抽水
    機測試，應該是在94年3 月24日第1 次驗收之後，94年4 月
    1 日第2次 驗收之前，才決定的，否則不必單單為了測試抽
    水機，另外在94年4 月1 日驗收一次。(2)既然有此驗收上的
    波折，則甲○○、己○○應該不致於在短短1 個月內，就忘
    了分兩天去驗收的事實。也就是說，把2 天的驗收內容紀錄
    在同1 天，而且是記載在94年3 月24日，完全是為了配合監
    驗人員辛○○只在94年3 月24日到場監驗的事實。(3)再者，
    既然台電公司尚未供電，對於甲○○、己○○來說是個困擾
    ，以致於必須變通供電方式，以測試抽水機，則「以移動式
    發電機測試抽水機」，就是個重要的事實，未於驗收紀錄上
    記載此一重要事實，應該是故意的。(4)是否驗收通過、了結
    一件公事，對於主辦人員甲○○、主驗人員己○○來說，都
    是很有關連的，因此，己○○、甲○○應該都對此一不實登
    載的過程，知情而共同參與。(5)此一公文書不實登載的結果
    ，導致雲林縣政府各層級難以正確管理工程進度，足以生損
    害於雲林縣，十分顯然，不必細說。
參、【新舊法比較】行為後法律有變更者，適用行為時之法律。
    但行為後之法律有利於行為人者，適用最有利於行為人之法
    律，現行刑法第2 條第1 項定有明文。中華民國刑法於94年
    1 月7 日修正，於94年2 月2 日公布，並於被告行為後之95
    年7 月1 日施行。是本件被告行為後，法律已有變更。現行
    刑法第2 條第1 項之規定，係規範行為後法律變更所生新舊
    法律比較適用之準據法，於新刑法施行後，應適用新刑法第
    2條第1項之規定，為「從舊從輕」之比較。關於新舊法比較
    ，均如附表所示。
肆、論罪科刑：
一、【壬○○登載不實部分】
  (一)最高法院85年度台上字第6110號判決表示「新竹農產公司係
    由新竹市政府投資成立之公司，係屬公法人，為『他人』，
    並非公眾。」亦即，公法人為偽造文書罪章所謂之「他人」
    ，而非公眾。而地方制度法第2條第1款規定「本法用詞之定
    義如下：一、地方自治團體：指依本法實施地方自治，具公
    法人地位之團體。省政府為行政院派出機關，省為非地方自
    治團體。」同法第14條規定「直轄市、縣（市）、鄉（鎮、
    市）為地方自治團體，依本法辦理自治事項，並執行上級政
    府委辦事項。」是以，雲林縣為偽造文書罪章之「他人」，
    而非公眾。
  (二)從而，被告壬○○的行為，觸犯刑法第216 條、第215 條行
    使從事業務之人，明知為不實之事項，而登載於其業務上作
    成之文書，足以生損害於他人罪。其業務登載不實之行為，
    為高度之行使行為所吸收，不另論罪。被告壬○○雖有2次
    業務登載不實之行為，惟僅有1 次行使行為，因此，只論以
    1 罪。
  (三)法官審酌，被告壬○○的監工日報表，足以讓雲林縣政府造
    成誤判，有這樣的監工，比沒有監工，更加不利於委託人，
    法官認為，對如此尸位素餐的監工，不處以中度刑的8 月有
    期徒刑，不足以警惕。惟考量被告壬○○之前未曾因故意犯
    罪受有期徒刑以上刑的宣告，此有被告前案紀錄表1 件可證
    ，而被告壬○○表示於本案發生後，自認不適任監工，已另
    謀他職，法官認為，被告壬○○在接受這次罪刑宣告後，心
    有餘悸，再犯的可能性不高，以暫時不執行刑罰為適當，因
    此宣告緩刑3 年。
二、【己○○、甲○○登載不實部分】
  (一)被告甲○○、己○○的行為，觸犯刑法第213 條公務員明知
    為不實之事項，而登載於職務上所掌之公文書，足以生損害
    於他人罪。
  (二)被告甲○○、己○○間有犯意聯絡、行為分擔，都是共同正
    犯。
  (三)如果公文書不可信，還有什麼文書可信？法官因此認為，應
    該對被告甲○○、己○○均處以較重的2 年有期徒刑。然而
    ，若未同時宣告緩刑，則判處有期徒刑確定後，依照公務人
    員任用法第28條第2 項規定，其2 人將立即被免職，這樣的
    後果，相較於其2 人在本案中的不法行為，可以說過重。而
    被告甲○○、己○○之前未曾因故意犯罪受有期徒刑以上刑
    的宣告，此有被告前案紀錄表2 件可證，法官認為，被告甲○○、己○○在接受這次罪刑宣告後，心中應該有所警惕，
    再犯的可能性不高，以暫時不執行刑罰，較為適當，因此均
    宣告緩刑5 年。
伍、難以認定的部分（甲○○、己○○、壬○○不另為無罪宣告
    部分、辛○○無罪部分）：
【前言】(1)刑事訴訟法第154 條第2 項規定，犯罪事實應依證據
認定之，無證據不得認定犯罪事實。第161 條第1 項規定，檢察
官就被告犯罪事實，應負舉證責任，並指出證明之方法。第154
條第1 項規定，被告未經審判證明有罪確定前推定其為無罪。(2)
上述規定，即所謂無罪推定原則，也稱為罪疑有利被告原則。淺
顯地說，任何人都有可能被懷疑犯罪，而成為刑事被告，然而，
卻不是任何事情都有足夠證據證明。在犯罪嫌疑重大，卻也存在
著合理可疑時，也就是說，無法百分之百證明被告犯罪，卻也無
法證明被告清白時，刑事訴訟法第154 條第1 項、第2 項，明白
要求要推定被告無罪。也就是說，寧可錯放，也不冤枉。
一、【檢察官指甲○○、己○○牽連犯圖利罪的部分】
  (一)檢察官指摘被告甲○○、己○○所為前述公文書登載不實的
    犯行，另外牽連下列犯行：本工程原設計圖3 座不銹鋼攔
    污閘均為180 公分之寬度施工，惟証崑公司僅就其中1 座不
    銹鋼攔污閘施作180 公分、其餘2 座施作為165 公分，並於
    93 年12 月初大致完工。証崑公司實際負責人王賜銘為免上
    開不銹鋼攔污閘不符部分，遭受縣府罰款，遂透過其父即雲
    林縣議員王清貴於94年2 月間，取得當地居民丙○○等人同
    意，在王賜銘所製作載明3 座攔污柵施工因將損壞一旁深水
    井，希望縣府同意包商以竣工結算扣款施作之陳情書簽名。
    94年3 月初，王賜銘夥同王清貴、雲林縣政府工務局水利課
    課長許宏博、承辦人甲○○、容泰公司負責人寅○○，在水
    利課討論上開不銹鋼攔污閘不符部分如何處理情事，最後渠
    等協商由証崑公司以竣工結算扣款方式驗收，容泰公司因而
    於94 年3月4 日以九四容工字第09400179號函，行文雲林縣
    政府表明同意上開協商內容。因為本工程電力系統尚未完
    成，未裝電錶，台電公司無法送電，94年3 月24日驗收日，
    無從測試抽水機，己○○、甲○○竟為圖容泰公司及証崑公
    司之不法利益，於94年4 月1 日辛○○未到場監驗情形下，
    同意王賜銘以移動式發電機發動抽水機之方式測試抽水情形
    ，接著為上述驗收紀錄登載不實之行為，驗收合格，導致容
    泰公司、証崑公司均如期領取服務費、工程款。甲○○、
    己○○為上述行為的目的，在於圖利容泰公司、証崑公司如
    下之金額：
    (1)圖利容泰公司部分：容泰公司未確實監工，並偽造監工日
      報表，應依該勞務契約第10條附則第8 款規定，罰款服務
      費之百分之10，共8,738.9 元（計算式：87,389×百分之
      10，等於8,738.9元）
    (2)圖利証崑公司部分：1+2+3+4+5 共計1,277,150 元（
      1,277,149.95元四捨五入）
      1.罰款金額部分：依據雲林縣政府採購公共工程驗收說明
        書附件二，第4 項規定，依實作數量結算扣款，並再處
        罰扣款金額6 倍之罰款。共計95,034元。（扣款金額為
        15839 ，乘以6 等於95,034 元）
      2.測試及運轉雜費45,354.55元。
      3.工程履約保證金339,800元。
      4.台電動力申請費119,737.2元。
      5.逾期罰款結算：依據工程契約第23條第1 款，未依照契
        約規定期限完工，應按逾期天數，每日賠償損失，以結
        算總價千分之一，乘以逾期天數，最高不得超過結算總
        額百分之二十為限。3,382,161 ×0.2 等於676,432 .2
        元。（開工日93年10月27日，竣工日93年12月30日，契
        約約定150 工作天，契約約定期限應該在94年3 月26日
        ，迄今均未完工，超過200 天以上，最高結算金額總價
        百分之20為限，3,382,161 元×0.2 等於676,432.2 元
        ）
    因而認為被告甲○○、己○○，尚牽連犯貪污治罪條例第6
    條第1 項第4 款圖利罪（見檢察官95年6 月9 日補充理由書
    ）。
  (二)首先應予說明的是，刑法第213 條公文書登載不實罪，其所
    謂「損害」不限於財產上損害，而貪污治罪條例第6 條第1
    項第4 款圖利罪，則為財產犯罪。因此，有公文書登載不實
    行為，造成「損害」，不一定就會有「圖財產上利益」的結
    果。此外，縱然公文書登載不實，致第三人獲取財產上的不
    法利益，也不當然是由於被告所預想、所故意圖利。從而，
    有關圖利犯罪之各要件事實，均須證據證明。以下，分(三)〔
    未按圖施工部分〕(四)〔台電公司尚未送電，乃以移動式發電
    機供電，並刻意於驗收紀錄登載不實部分〕(五)〔其他部分〕
    加以說明。
  (三)〔未按圖施工部分〕
    1.《檢察官所謂不銹鋼攔污閘短作，實際上是鋼筋混凝土短
      作》
      從雲林縣政府工程契約書圖號1 （雲林縣政府工程契約
        書第74頁）來看，原設計3 道水流寬度各180 公分的水
        道，並將3 座不銹鋼攔污閘卡在中間的2 個各30公分厚
        度水泥墩柱、南北兩側各145 公分厚水泥構造物內（南
        北兩側水泥構造物，各為45公分厚的墩柱＋100 公分厚
        的翼牆＝145 公分厚）（中間2 座墩柱連同兩側的墩柱
        ，可以暫且認為有4 座水泥墩柱），並在4 座墩柱，各
        有凹入的插版槽，讓不銹鋼攔污閘插入而固定。
      依照雲林縣政府工程契約書圖號3 （雲林縣政府工程契
        約書第76頁）來看，3 座不銹鋼攔污閘應該各施作寬度
        190 公分，亦即，每座不銹鋼攔污閘兩側各有5 公分插
        入墩柱的插版槽內，以固定不銹鋼攔污閘。至於中間2
        座水泥墩柱各約有20公分不被貫穿。
      每座不銹鋼攔污閘的寬度既為190 公分，則3 座不銹鋼
        攔污閘總寬度共570 公分。
      惟從驗收照片來看，可以看出証崑公司施作的3 座攔污
        閘已經連在一起（本院卷１第228 頁最下方照片）。而
        法官於96年5 月24日勘驗現場時，雖然3 座不銹鋼攔污
        閘均早已失竊（見94年他字632 號卷(一)第13-14 頁，被
        告甲○○94年4 月28日警察詢問筆錄），惟自最南側的
        水泥構造物（即第1 墩柱）北緣（85公分），至最北側
        的水泥構造物（即第4 墩柱）南緣（649 公分），總共
        （649-85＝564 公分），加上分別插入第1 墩柱內的5
        公分（第4 墩柱的插版槽則放在墩柱外面），則3 座不
        銹鋼攔污閘總共長約569 公分（564 ＋5 ＝569 公分）
        ，較原設計的570 公分，少約1 公分，應該是在誤差範
        圍內，不能認定有短作的情形（見96年5 月24日勘驗筆
        錄）。
      必須要讓中間的2 座水泥墩柱貫穿，才得以容納3 座依
        照原設計施作的不銹鋼攔污閘，表示水流通道比原設計
        的窄。如此，就可以初步研判，証崑公司短作了鋼筋混
        凝土工程。
    2.《証崑公司短作鋼筋混凝土工程，是因為証崑公司不進行
      兩側開挖、不施作翼牆，而依蚊港大排支線舊有水泥護岸
      的斜坡施作本工程所致》
      法官勘驗現場結果，所見應插入3 座不銹鋼攔污閘的兩
        側，其最南側（即第1 座）水泥墩柱，與最北側（即第
        4 座）水泥墩柱，均呈近似倒立的三明治形狀，亦即，
        上寬厚、下尖細，此2 座水泥墩柱均貼著蚊港大排支線
        水泥護岸的斜坡（見96年5 月24日勘驗筆錄）。
      證人即設計本工程的容泰公司工程師丑○○於96年5 月
        29日到庭，證述上述斜坡式的水泥護岸，就是本工程施
        工前的舊水泥護岸，證人並提出「台西鄉蚊港大排支線
        簡易抽水設備工程案計劃書」影本，該計劃書影本所附
        本工程施工前的舊水泥護岸正與現有護岸相同（舊景照
        片見該計劃書尾頁即本院卷４第166 頁，新照片見本院
        卷４第24、48、57、69、70、74、89、90、112 、114
        頁）。
      法官認為，証崑公司當時如此施工，就是不進行兩側開
        挖、不施作翼牆，而依蚊港大排支線舊有水泥護岸的斜
        坡施作本件工程所致。也因為如此施工，所以原設計的
        兩側各東西向45公分×南北向100 公分的翼牆，均未施
        作（見雲林縣政府工程契約書第74頁圖號1 、第76頁圖
        號3 ，及96年5 月2 日證人丑○○的證詞）。
    3.《証崑公司為何依舊有水泥護岸施工，而不進行兩側開挖
      、施作翼牆？》
      模擬按圖施工：法官於96年5 月24日勘驗現場時，模擬
        按圖施工的情形，並請證人丑○○說明施工時應行開挖
        的範圍，丑○○表示「於施工時，為了能往下施作鋼筋
        水泥翼牆，為了能讓工人釘板模、綁鋼筋、灌漿，應於
        北側就翼牆應有的位置，再往北開挖200 公分，往東、
        西方向亦各開挖200 公分」，則此一區域若進行翼牆應
        有位置往北、西、東各200 公分開挖，往西開挖區，北
        側開挖的寬度雖已達整條通道的寬度，惟開挖區的最北
        端距離養殖戶吳聰的深水井尚有163 公分。接著，又請
        證人丑○○指出，若依照原設計施作翼牆，則於施工時
        ，從南側翼牆所在位置，往南開挖200 公分的寬度，亦
        即，必須挖到南側電線桿的位置（詳見96年5 月24日勘
        驗筆錄）。這樣施工，有現實上的困難嗎？
      按圖施工，會損壞吳聰的深水井？
        (1)容泰公司94年3 月4 日九四容工字第09400179號函，
          函雲林縣政府轉呈陳情書、切結書（文件表卷(三)第
          53-58 頁）來看，証崑公司於94年2 月23日，以該抽
          水工程旁的深水井用戶吳聰、吳同、乙○○、林文山
          、林明弘陳情，若依照原設計施工，恐損壞一旁深水
          井，承包商願以竣工結算扣款施作，將3 座攔污閘並
          列施工為由，函請雲林縣政府、容泰公司同意變更不
          銹鋼攔污閘的設計為並列施工，証崑公司並切結無結
          構安全問題，而容泰公司也函雲林縣政府表示同意。
        (2)然而，吳聰的兒子丙○○，於調查員詢問時表示「這
          份陳情書上的吳聰、吳同及林文山的名字是我代簽的
          ，吳聰是我的父親，吳同是我的三叔公，林文山是我
          的鄰居，吳同及林文山因為不認識字，所以由我代簽
          名字，印章則是他們自己蓋的‧‧縣議員王清貴曾向
          我表示，如果按照施工設計圖來施工，與我的深水井
          距離只相差約5 吋，不會損害到深水井，只因他沒有
          按照設計圖施工，要避免未按圖施工的法律責任而已
          ‧‧」「據王清貴議員告知我，我只知道是因為做好
          之3 座攔污閘尺寸，比原先設計尺寸小5 吋，所以才
          要求我們陳情。」（94年他字632 號卷(二)第244-245
          頁）
        (3)依照證人即容泰公司負責人寅○○的證詞，抽取岩盤
          以下透水層的水的水井，稱為深水井，至於抽岩盤以
          上的水的水井，稱為淺水井（96年4 月25日審判筆錄
          ）。從而，所謂深水井，就只是在抽水馬達連接1 管
          厚厚的大塑膠管，直通到岩盤以下的透水層。而本工
          程若按圖施工、施作翼牆，則施工時，在排水道北側
          往北開挖結果，開挖區距離吳聰的深水井還有163 公
          分，當不致於損壞到吳聰的深水井。而證人丑○○於
          96年5 月2 日作證時，也表示該深水井距離開挖區
          1.7 公尺，施工時不會受到影響，亦即，隔了1.7 公
          尺，即使在旁邊施工而造成震動，塑膠管並不會因此
          而破裂（96年5 月2 日審判筆錄）。証崑公司於93年
          12 月30 日申報完工，前面已經說明。從而，証崑公
          司於94年2 月間找來丙○○等人陳情，是事後的措施
          ，正是丙○○所謂的「只因他沒有按照設計圖施工，
          要避免未按圖施工的法律責任而已‧‧所以才要求我
          們陳情」。
      証崑公司沿舊有護岸施工，卻不按圖施工的原因？
        (1)至於証崑公司何以未按圖施工，則可能因為疏忽、草
          率，也可能因為開挖起來費事、費錢，因此執意沿舊
          有護岸施工，放棄翼牆的施作。究竟是何原因，不易
          探究。然而，未按圖施工，卻是事實。
        (2)法官在96年5 月24日勘驗現場時，原擬請挖土機就原
          設計北側應開挖區進行開挖，丙○○卻一再阻止，表
          示他在該處的10多甲漁塭，靠的就是這個深水井，每
          天均須打淡水12小時，否則海水濃度過高，魚、貝類
          會死亡，誰來賠償；丙○○同時提到，如果進行開挖
          ，許多埋在該處的電纜線都可能被挖斷，而從北側深
          水井起，一直到該箱涵南側，有3 條大塑膠輸水管，
          為防車輛碾過道路壓破，均在水管外圍灌漿，再者，
          南側有7 條大水管密布，若強行開挖，挖破的話，請
          立即修復，否則魚、貝類死亡，找誰賠償。
        (3)從現場看起來，在施工當時，至少箱涵西側是經過開
          挖才能施工的。則何以丙○○在施工當時會同意讓証
          崑公司施工？被告己○○表示「96年5 月24日勘驗那
          天，丙○○表示他有跟廠商有協調，先切斷讓他施工
          ，再接上。」（96年5 月29日審判筆錄）法官認為，
          箱涵西側若未進行開挖，無從施作箱涵、排水涵洞，
          以連接西側的抽水機房。從而，往西開挖是不得不的
          措施，丙○○於証崑公司施工當時，應該有同意証崑
          公司在箱涵西側開挖，並在12小時內修復南北向的淡
          水管。惟箱涵以北、以南的施作，只是為了施作翼牆
          ，丙○○則有可能一再阻擾，而証崑公司也覺得翼牆
          的施作很費事，乾脆就不做翼牆，如此是不無可能的
          。辯護人陳中堅律師於勘驗期日表示「今日丙○○阻
          止開挖，更何況當時廠商施工時，丙○○更不可能同
          意廠商開挖」（96年5 月24日勘驗筆錄），也有幾分
          道理。如果是這樣，何以丙○○會在調查員詢問時，
          只提到王清貴要避免未按圖施工的法律責任，要求他
          陳情？法官認為，也有可能是丙○○阻擾在先，陳情
          在後，在調查員介入調查時，發覺事態嚴重，因此不
          敢提到阻擾施工的情節，卻只說王清貴未按圖施工的
          情節。
    4.《甲○○同意以扣款方式，處理証崑公司上述未按圖施工
      ，並簽請對証崑公司罰款6 倍、對容泰公司罰款服務費百
      分之10，惟經檢討會議，決定只以扣款處理，未另外罰款
      》：
      容泰公司94年3 月4 日九四容工字第09400179號函，函
        雲林縣政府轉呈陳情書、切結書後，被告甲○○也直接
        在容泰公司的上述函件上，簽擬「一本案於驗收竣工結
        算時，以扣款方式辦理。二另案簽辦，奉核可後，儘速
        辦理驗收。三附件抽辦，文存查。」經水利課長許宏博
        、技正黃燦昭、專員籃安在、工務局副局長李清農核章
        後，由工務局局長張聰明於94年3 月22日決行（文件表
        卷(三)第53頁）。
      甲○○表示其原於94年3 月14日簽請依雲林縣政府工程
        契約書附件二雲林縣政府採購公共工程驗收說明書第4
        項，就扣款金額9,011 元罰鍰6 倍，即9,011 元×6＝
        54,066元，並依委託設計監造契約書第10條第8 款，對
        容泰公司罰款服務費百分之10，即92,700元×0.1 ＝
        9,270 元（其計算式，均見文件表卷(三)第52頁），惟因
        簽呈內容未清楚敘明相關事項，於94年3 月15日遭主計
        室退件，被告甲○○因該簽呈文件未完成決行，認為毫
        無用處而將其丟棄並於公文系統整理檔案時將其刪除不
        留存，現僅可從「公文流程及內容」（本院卷１第157
        頁）中查看流程。
      於94年4 月間，承包商証崑公司向雲林縣政府反映罰款
        6 倍不甚合理，雲林縣政府工務局水利課長許宏博於94
        年4 月15日主持，由技士甲○○、容泰公司代表壬○○
        、証崑公司代表王賜銘參加的檢討會，即蚊港大排支線
        簡易抽水設備工程水利構造物「攔污柵、水閘門操作平
        台」檢討會會議，認為「為配合當地居民陳情實際需求
        及現地構造物實況，原設計3 孔進水口尺寸及型式承包
        商無法依原設計圖說施工，非故意未按圖施作，擬簽請
        准予依竣工實做結算」，亦經甲○○將該會議紀錄簽請
        水利課長許宏博、專員籃安在、工務局副局長李清農核
        章後，由工務局局長張聰明決行，此由被告甲○○以該
        會議紀錄簽核及所附的蚊港大排支線簡易抽水設備工程
        驗收結算扣款明細表（文件表卷(三)第51、52頁），佐以
        「公文流程及內容」（本院卷１第157 頁），可以證明
        ，同時也可以佐證前述所載甲○○的說法。
    5.《甲○○簽請同意以扣款方式處理，有無圖利之故意？》
      首先應予說明的是，甲○○是否具有圖利犯意，應觀察
        甲○○有無惡意，而非觀察王清貴有無惡意。根據丙○○的說法，証崑公司就未按圖施工的解決方法，是由王
        清貴與丙○○共同編造深水井會因為施工而損壞的謊言
        。惟對於這個謊言，甲○○是否知情而配合，缺乏證據
        證明。
      在民眾動輒陳情、抗議，而民選縣長對此類陳情、抗議
        又往往不敢忽視的情況下，基層公務員變得畏畏縮縮，
        實在難以苛責。而本案的承包商真正老闆是縣議員，甲○○更加有所顧忌，也是人情之常。雖然吳聰的深水井
        ，距離開挖區還有163公分，卻也十分迫近，陳情人硬
        要說「按圖施工結果，恐將損壞一旁深水井」，甲○○
        大概只有兩種選擇：(1)指出陳情人的說法與事實不符，
        堅持証崑公司打掉重做；(2)對証崑公司，以扣款方式即
        按實做部分付款，加上簽請罰款的方式處理。甲○○選
        擇第2種方式，也可能只是出於得過且過，迴避與漁塭
        業主及議員對立、妥協度日的心態，不見得有積極圖取
        証崑公司不法利益的意圖。
    6.《最後未對証崑公司、容泰公司罰款，甲○○有無圖利之
      故意？》
      有關罰款的部分，根據據證人寅○○表示，許宏博、寅
        ○○、甲○○、王清貴4 人在94年3 月初在水利課有1
        個協調會，甲○○在會前即以電話要求容泰公司變更設
        計，之後到場協調時，王清貴見面即指責寅○○說容泰
        公司設計錯誤，要寅○○負責証崑公司的損失，而許宏
        博也要求容泰公司變更設計（96年4 月20日、96年4 月
        25 日 審判筆錄）。
      法官認為，就証崑公司未按圖施工，甲○○於協調會後
        的94年3 月14日，除了簽請對証崑公司處罰款6 倍之外
        ，同時也簽請對容泰公司罰款服務費百分之10。寅○○
        負責的容泰公司也同時被列為處罰，立場上與甲○○或
        王清貴有所對立，有可能因為防衛意識（或者說是敵意
        ）而放大了甲○○、許宏博的用語。從而，所謂甲○○
        、許宏博要求容泰公司變更設計一節，或許只是要寅○○仔細確認有無未注意現場狀況、設計不當的情形，確
        認有無變更設計的必要。
      法官於96年5 月24日勘驗時，原擬就本工程依原設計北
        側應開挖區進行開挖，惟寅○○認為開挖的寬度已達整
        條通道的寬度，則道路北側的漁塭護岸可能會崩塌（96
        年5 月24日勘驗筆錄），顯見其亦默認容泰公司對本工
        程的設計，並未仔細考量現場實況。而本工程的設計人
        丑○○於作證時，表示若按圖施工並不致於影響深水井
        ，惟有關地面下管線的問題，在設計時，村長、鄉公所
        未提到該處有管線，測量時，地主也未到現場，因此證
        人未注意到現場地面下有水管，如果注意到有水管，則
        會請地主過來協調，如果協調不成，會遷就現況而設計
        ，至於就証崑公司未按圖施工的部分，未施作翼牆的結
        果，原有水泥護岸可以保護堤岸，不致於發生危險，而
        箱涵的寬度縮窄，對水流的影響很少，其並向公司表示
        上述意見（見96年5 月2 日、96年5 月29日審判筆錄）
        。亦即，丑○○事後自認對現場的實況未預先充分掌握
        ，也是讓本工程衍生爭議的一個原因。從而，考量到未
        按圖施工的結果，對原設計的功能，影響很小，容泰公
        司同意以扣款方式結案。法官認為，如果容泰公司也自
        認原設計不夠週延，則甲○○應該就更不好理直氣壯地
        要求証崑公司打掉重做。從而，甲○○、許宏博提議容
        泰公司變更設計，並以扣款方式處理，不另對証崑公司
        、容泰公司罰款，是有可能故意圖利証崑公司、容泰公
        司，卻也可能是基於平息爭議、了結手中一樁麻煩事的
        心態；本於罪疑有利被告原則，尚難以立即認定甲○○
        是為了故意圖取証崑公司、容泰公司不法利益。
  (四)〔台電公司尚未送電，乃以移動式發電機供電，並刻意於驗
    收紀錄登載不實部分〕
    1.《未裝電錶》雲林縣政府工程契約書所附工程估價單，記
      載「23、電錶外線申請費12,698元」（雲林縣政府工程契
      約書第12頁），雲林縣政府工程決算書所附雲林縣政府結
      算明細表，也記載「23、電錶外線申請費12,698元」（本
      院卷１第206頁），戊○○於94年7月22日調查員詢問時供
      稱「內線部分必須由提出申請者依據內線竣工單、圖面自
      己先行驗收是否符合，如果驗收符合竣工單及圖面後，再
      提供台電公司，經過台電公司複驗符合以後才會裝置電錶
      送電，但是自94年5月4日外線竣工後，至今（94年7 月22
      日），庚○○均未向台電公司雲林區營業處提出蚊港抽水
      站內線竣工，所以台電公司至今無法進行內線檢驗，而無
      法裝設電錶及送電，所以內線部分至今仍未完工。」（94
      年他字632 號卷(一)第158 頁）顯見，電錶是台灣電力公司
      檢驗通過，決定送電，才由台灣電力公司裝設。是以，「
      未裝電錶」一節，與「台電公司送電」是同一個問題。
    2.如前所述，本工程有關《電力供應的過程》如下：
      94年3 月1 日向台電公司繳費
      94年5 月4 日完成外電裝設
      94年8 月4 日台電公司開始供電
    3.《內電系統在94年4 月1 日測試抽水機之前已完工》雖然
      94年3 月1 日已經向台電公司繳費，惟94年3 月24日驗收
      時，仍然未送電，因此在94年4 月1 日，必須以移動式發
      電機供電，才能測試抽水機。而既然可以將ATS自動切換
      開關，切換到移動式發電機供電，而測試抽水機，則內電
      系統在94年4月1日測試抽水機之前應該已經完工。
    4.《外電系統到了驗收後的94年5 月4 日才完工》內電系統
      既然在94年4 月1 日測試抽水機之前已完工，那麼，為何
      台電公司未能於94年4 月1 日測試時供電，原因就在於外
      電系統到94年5 月4 日才完工。
    5.《94年6 月15日接電抽水》蚊港村長林萬居於94年6 月21
      日警察詢問時表示「我在6 月15日早上巡視才發現抽水站
      沒有在運轉，因為沒有電無法運轉。」「我通知電力公司
      來巡視電源，拆開電源門，由外面水電行前往接上電源。
      」（94年他字632 號卷(一)第9 頁），而受林萬居之託前往
      接電的林義德，於94年7 月26日警察詢問時表示「抽水馬
      達本身無損壞，只是沒電源而已。」「當初是村長找我去
      接電的，因為水位已經遍及全村了，如未接電上去，抽水
      馬達無法運作，將造成全村淹水。」（94年他字632 號卷
      (二)第214 頁）既然林義德於94年6 月15日把電接到電桿上
      ，就可以抽水，更加證明在此之前，內、外電系統均已完
      工，就是尚未正式供電而已。
    6.《94年5 月4 日外電系統完工，94年6 月15日淹大水，卻
      拖到94年8 月4 日才供電的原因》既然94年5 月4 日外電
      系統已完工，而且94年6 月15日淹大水，驗收後的抽水站
      ，竟無電可用，事情鬧大了。則在此情形下，証崑公司的
      人、被告甲○○，應該都會急著要台電公司送電才對。然
      而，內、外電系統均已完工，台電公司何以會到94年8 月
      4日才供電呢？
      經查：(1)台電公司雲林區營業處於94年6 月28日以雲區
        中發字第94062811號函雲林縣政府「貴府辦理台西鄉蚊
        港大排支線簡易抽水設備工程，請儘速提報屋內線竣工
        ‧‧‧依本公司營業規則第二章申請用電相關規定，屋
        內線工程應請委託合格電器承裝業者承裝及提報竣工，
        俾利檢驗送電。查本案已於94年5 月4 日外線竣工，待
        內線竣工中，本處當於接獲內線竣工報告單後，隨即派
        員檢驗送電。」(2)雲林縣政府於94年7 月11日以府工水
        字第0940065413號函証崑公司「有關台西鄉蚊港大排支
        線簡易抽水設備工程完工運轉需要，請貴公司提報內線
        竣工報告單向台灣電力股份有限公司雲林區營業處申請
        送電」，(3)台灣電力股份有限公司雲林區營業處95年6
        月1 日雲區維檢發字第95060001Y 函雲林縣政府，檢送
        蚊港大排支線簡易抽水設備工程檢驗送電之內線竣工圖
        影本，並表示該簡易抽水設備工程已於95年8 月4 日完
        成檢驗送電（本院卷１第233-236 頁）。可見，問題就
        出在水電公司未提報內線竣工報告單而已。
      然而，在壓力如此大的情況下，水電公司又為何遲遲不
        能提報內線竣工報告單，申請台電公司送電？根據證人
        丁○○、子○○、庚○○的證述（見96年4 月20日、96
        年5 月2 日審判筆錄），本工程的電力部分，是由丁○○施作，丁○○原先委託新生水電工程行的實際負責人
        子○○申請送電，子○○沒有辦成，丁○○轉而請玉龍
        水電工程有限公司負責人庚○○申請送電，庚○○也未
        能立即辦成。辦不成的原因是什麼呢？
        (1)庚○○證述「（問：什麼時候報內線竣工？）答：應
          該是颱風後。因為電力公司有要求鐵皮屋要有使用執
          照才能送電。」「那時候我去填寫申請書時，台電說
          那裡鐵皮屋一定要有使用執照才能送電。」「（問：
          台電的通知有無書面資料？）答：沒有，台電的人跟
          我說的，他說送竣工圖之前要有使用執照。」「（問
          ：你是否瞭解當初有申請，為什麼台電沒有送電？）
          答：他有說要使用執照，我有跟甲○○討論，甲○○
          叫我去城鄉發展局去討論這件事情。」「（問：是誰
          說要使用執照？）答：台電的人員。」「（問：台電
          說第一次沒有申請通過，是因為沒有使用執照？）答
          ：台電說要送電前，一定要有使用執照。」「（問：
          最後使用執照如何解決？）答：已經發生水災後，包
          商才跟我說可以送電，但是我不知道什麼原因可以送
          電。」「（問：最後有無送使用執照出去？）答：我
          不知道。」
        (2)戊○○證述「（問：廠商申請要送電時，要具備哪些
          文件？）答：建築物需要有使用執照。用戶印章、身
          分證。」「（問：你也不曾跟庚○○說過需要使用執
          照？）答：有建築物就要有使用執照，如果沒有，純
          粹就申請大排。」「（問：你有無跟庚○○說需要使
          用執照？）答：一般承裝業來申請，會看申請的項目
          為何，會跟他們講。」「（問：本案不需要使用執照
          ，只需要內線竣工圖？）答：縣政府有出具公文，我
          們就會作。」「（問：到底需要什麼文件？）答：縣
          政府需要出具公文，例如要申請大排，請貴公司送電
          。」「（問：蚊港大排支線簡易抽水工程，申請送電
          的部分，證人有無跟庚○○提過，這件需要使用執照
          才可以申請？）答：沒有。有建築物才需要。」「（
          問：為什麼庚○○說，你們跟他說需要使用執照？）
          答：有建築物就要有使用執照，如果沒有就不需要。
          」「（問：你的意思是你大概講說有建築物要使用執
          照，沒有建築物就不需要？）答：是。」
        綜上所述，也有可能是庚○○在詢問戊○○，本案申請
        送電需要什麼資料時，戊○○告以「有建築物的話，要
        使用執照，沒有建築物就不需要。」之類的話，庚○○
        卻自認本抽水站既然有鐵皮屋，就是建築物，因此跟甲○○要本件抽水站的使用執照，甲○○不知如何處理，
        就請庚○○跟城鄉發展局去討論。總之，這幾個人碰到
        本件工程的送電問題，全無章法。
    7.《台電公司未供電，甲○○、己○○竟以移動式發電機供
      電，並刻意於驗收紀錄登載不實，是否為了圖取証崑公司
      不法利益？》
      文義解釋上，「接電」為本工程驗收項目之一：雲林縣
        政府工程契約書附件一「雲林縣政府公共工程驗收證明
        書」載明「雲林縣政府辦理初驗（驗收）前，應依『工
        程類別』注意下列事項：‧‧九、‧‧辦理接水接電等
        」（雲林縣政府工程契約書第66頁），既然有「接水」
        的規定，看起來應該是指建築物的驗收。然而，本件抽
        水站工程，既然有「供電」的問題，文義解釋上，也沒
        有將「辦理接電」排除於驗收項目之外的理由。
      150 個工作天，申請送電都不夠：然而，甲○○於辦理
        招標、訂約時，將本工程工期定為150 個工作天（見外
        放的雲林縣政府工程契約書），事後看起來，光是申請
        送電都不夠。因為，本案從94年3 月1 日繳費，台電公
        司過了2 個多月的94年5 月4 日才完成外電系統，此後
        於94 年6月15日淹大水，照理說，此時的甲○○、王清
        貴、丁○○、庚○○等人，應該都十分困窘，卻仍然不
        得要領，一直到了94年8 月4 日才讓台電公司送電。從
        94年3 月1 日繳費，到94年8 月4 日台電公司送電，總
        共用掉了150 多日。
      甲○○、己○○變通供電方式，在驗收紀錄登載不實的
        可能動機：証崑公司於93年10月27日開工，此有開工報
        告可以證明（文件表卷(三)第30頁），扣除不能施工日（
        例如雨天），若未在94年4 月初之前驗收，恐怕有逾期
        罰款的問題。此時，甲○○、己○○在台電公司未供電
        的情況下，變通供電方式，以移動式發電機供電，測試
        抽水機，完成驗收程序，並在驗收紀錄登載不實的過程
        ，前面已經說明。甲○○、己○○這樣做，究竟基於什
        麼樣的想法？
        (1)甲○○、己○○是有可能單純為了避免証崑公司被逾
          期罰款，曲意逢迎議員王清貴。
        (2)然而，也不無可能是下列的狀況：甲○○、王清貴等
          人，在招標、訂約時，誤以為與一般建築物相同，繳
          費後，電很快就會來，因而未就送電部分另外約定完
          成期間。那裡知道，94年3 月1 日繳費，到了150 日
          工期快要屆滿，卻還不送電，因而又於94年3 月21日
          ，以府工水0941401417號函，催請台電公司雲林區營
          業處配合供電（文件表卷(三)第34頁背面），然而，94
          年3 月24日驗收時，卻還不供電。此時的甲○○、李
          榮哲因此認為未於招標、訂約時，就「接電」的驗收
          做特別約定，是不夠合理、不夠週延的作法，並為此
          而感到不妥當。而証崑公司就該施作的項目既已完工
          ，並於94年3 月1 日向台電公司繳費，就等送電；此
          外，抽水站工程最大的功能在於颱風來襲的大雨時，
          而此時卻最容易斷電，從而，本抽水站的運作，將來
          在颱風來襲而斷電時，勢必要以移動式發電機供電。
          因此，甲○○、己○○不無可能在主觀上認為，以移
          動式發電機供電，測試本工程的抽水機，是比較合理
          的驗收作法。
        甲○○、己○○當時的心裡怎麼想，欠缺充足的客觀證
        據；惟本於罪疑有利被告原則，則應該推定為後者。從
        而，檢察官指摘其2人變動供電方式以測試抽水機，並
        於驗收紀錄登載不實的目的，在於圖免証崑公司的工程
        逾期罰款3,382,161 元×0.2 ＝676,432.2 元，應該認
        為不能證明。
  (五)〔其他部分〕
    1.檢察官指摘証崑公司並未支出測試及運轉雜費45,354.55
      元、台電動力申請費119,737.2 元，卻加以領取，而工程
      既未完工，竟讓証崑公司領取工程履約保證金339,800 元
      ，是因為甲○○、己○○刻意圖取証崑公司不法利益所致
      。
    2.法官認為：
      既然不能證明甲○○、己○○的驗收程序，是為了故意
        圖利証崑公司，則讓証崑公司於驗收後領取工程履約保
        證金339,800元，即無問題。
      關於台電動力申請費119,737.2元，雲林縣政府工程設
        計預算書號數15編列台電動力申請費132,000元（雲林
        縣政府工程設計預算書），雲林縣政府工程契約書號數
        15「配電盤含附屬工程及配件244,917 元」之下編列有
        「台電動力申請費119,737.2 元」（雲林縣政府工程契
        約書第20頁），辯護人陳中堅律師表示，台電動力申請
        費指的是線路補助費135,240 元（本院卷１第152 頁）
        。經查，台電公司雲林區營業處94年9 月5 日94雲區業
        營丙發字第0901號函雲林縣政府「貴府所屬台西鄉公所
        （電號00-00-0000-00-0） ，在本公司登記用電地址為
        雲林縣台西鄉蚊港大排抽水站，申請新設低壓電力用電
        （受理號碼：00000000），計收線路補助費135,240 元
        （內含營業稅），本公司於94年3 月1 日確已如數收到
        （並掣給電費收據，收據號碼NO.0000000）。」（本院
        卷１第229-230 頁）法官認為，此一線路補助費，在雲
        林縣政府工程契約書、雲林縣政府工程設計預算書上，
        並無相同的用語，因此，指的應該就是上述雲林縣政府
        工程契約書號數15「配電盤含附屬工程及配件244,917
        元」之下編列的「台電動力申請費119,737.2 元」，該
        「配電盤含附屬工程及配件244,917 元」應該也就是雲
        林縣政府工程決算書第17項的「配電盤含附屬工程及配
        件244,917 元」（見本院卷１第205 頁第17項）。証崑
        公司既已支付，則於驗收後，讓証崑公司依工程決算書
        ，領取該筆費用，完全合理。
      關於測試及運轉雜費45,354.55 元，辯護人提出「沈水
        式軸流泵浦性能試驗表」及性能試驗照片（本院卷１第
        158-202 頁），主張該項測試及運轉雜費，是指供河見
        電機工業股份有限公司的廠內測試、運轉而言。而寅○○於94年7 月22日調查員詢問時供稱「雲林縣政府辦理
        蚊港抽水站工程驗收時，係僱用發電機前往接電來辦理
        抽水機運作測試，該抽水機在安裝之前曾在屏東進行廠
        試，結果是合格的。」（94年他字632 號卷(一)第123 頁
        ）法官認為，該項測試及運轉雜費，兼指廠內測試、現
        場運轉而言，是合理的解釋。經查，雲林縣政府工程契
        約書號數12「60HP沈水式抽水機498,905 元」之下編列
        有「測試及運轉雜費45,354.55 元」（雲林縣政府工程
        契約書第18頁下方），應該也就是雲林縣政府工程決算
        書第14項的「60HP沈水式抽水機498,905 元」（見本院
        卷１第205 頁第14項）。証崑公司既然已經支出，則領
        取該筆費用，也完全合理。
  (六)既然不能證明甲○○、己○○有圖利犯行，而檢察官認為這
    部分與上述論罪科刑部分有牽連犯之裁判上一罪關係，因此
    不另為無罪宣告。
二、【檢察官指壬○○牽連犯背信罪的部分】
  (一)檢察官指摘被告壬○○所為前述行使業務登載不實文書犯行
    ，均另有不法目的，亦即，壬○○就監工日報表虛偽登載「
    93年10月27日鋼筋取樣送驗」的目的，在於「使証崑公司順
    利開工」，又其明知電力系統尚未完成，竟因主辦人員甲○○同意証崑公司提前申報竣工，即於監工日報表虛偽登載「
    93年12月30日申請台電裝設外電」「93年12月31日台電裝設
    外電」，目的在於「使証崑公司因而於93年12月30日申報竣
    工」，而壬○○為雲林縣政府處理事務，所為上述行為，係
    意圖為第三人証崑公司不法之利益，並損害雲林縣政府之利
    益，而為違背其任務之行為，致生損害於雲林縣政府；檢察
    官因而認為被告壬○○所犯上述行使業務登載不實文書罪，
    尚牽連犯刑法第342 條第1 項之背信罪（見檢察官95年6 月
    9 日補充理由書）。
  (二)刑法第215 條業務登載不實罪，其所謂「損害」不限於財產
    上損害，惟刑法第342 條列於財產罪章，所謂的「損害」限
    於財產上損害。又貪污治罪條例第6 條第1 項第4 款圖利罪
    ，係背信罪之特別規定，同樣是財產犯罪的類型，只是犯罪
    主體須有特定之身分。因此，被告壬○○行使業務登載不實
    文書之行為，若牽連有背信行為，則該行為必然是圖取証崑
    公司財產上不法利益、損害雲林縣財產利益之行為，則因壬○○受託執行公務，而非執行私人委託事務，因此，應依修
    正前貪污治罪條例第2條後段規定（修正後，改列刑法第10
    條第2 項第2 款），論以貪污治罪條例第6 條第1 項第4 款
    的圖利罪，而非論以刑法第342 條背信罪，在此先行說明。
  (三)壬○○不實登載監工日報表的目的，有可能是為了「使証崑
    公司順利開工」「使証崑公司順利申報竣工」，而圖取証崑
    公司不法財產利益。卻也有可能只是馬虎成習、偷懶成性所
    致。法官認為，並無足夠的證據證明壬○○有圖取証崑公司
    不法利益的意圖，因此，本於罪疑有利被告原則，應該推定
    壬○○只是偷懶，而不是為了圖利証崑公司。
  (四)既然不能證明壬○○有背信（圖利）犯行，而檢察官認為這
    部分與上述論罪科刑部分有牽連犯之裁判上一罪關係，因此
    不另為無罪宣告。
三、【檢察官指辛○○共同登載不實、圖利的部分】
  (一)檢察官指摘被告辛○○與甲○○、己○○共犯上述公文書登
    載不實罪，並指摘辛○○與甲○○、己○○共同牽連犯上述
    貪污治罪條例第6 條第1 項第4 款圖利罪犯行（見檢察官95
    年6 月9 日補充理由書）。
  (二)辛○○於94年3 月24日到場監驗當天，既然未就抽水機測試
    ，而94年3 月24日驗收紀錄上記載有抽水機測試的項目，辛○○竟然加以蓋章，則檢察官懷疑她與甲○○、己○○共同
    登載不實，是很自然的。然而，也不無可能是辛○○未細看
    驗收紀錄的各部分內容，就蓋章了事所致。監驗人員辛○○
    未於94年4 月1 日到場，也有可能是甲○○、己○○刻意不
    通知的結果，而如果是這樣，那麼，甲○○、己○○可能就
    是擔心辛○○不同意以移動式發電機供電的方式，測試抽水
    機。法官認為，這是可能的事，因而，本於罪疑有利被告原
    則，應該推定被告辛○○所辯「未細看驗收紀錄記載內容，
    即加以蓋章」的辯解內容是事實。
  (三)既然不能證明被告辛○○與甲○○、己○○共同於驗收紀錄
    登載不實，則自然無從證明其有圖利犯行。
  (四)不能證明被告辛○○有登載不實、圖利的犯行，即應為無罪
    之宣告。
陸、本件判決適用的法律：(一)刑事訴訟法第299條第1項前段、第
    301條第1項，(二)刑法第2條第1項前段、但書、第213條、第
    215條、第216條、第74條第1項第1款，修正前刑法第10條第
    2 項、第28條，(三)罰金罰鍰提高標準條例第1 條前段。
本案經檢察官癸○○偵查起訴，檢察官卯○○到庭執行職務。
中　　華　　民　　國　　96　　年　　6 　　月　　27　　日
            刑事第二庭    審判長法  官  林  輝  煌
                                法  官  柯  志  民
                                法  官  李  貞  瑩
以上正本證明與原本無異。
如不服本判決，應於送達後10日內向本院提出上訴狀（須附繕本
），上訴於台灣高等法院台南分院。
                                書記官  林  珮  儒
中　　華　　民　　國　　96　　年　　6 　　月　　27　　日
附錄本案論罪科刑法條全文：
中華民國刑法
第213條
公務員明知為不實之事項，而登載於職務上所掌之公文書，足以
生損害於公眾或他人者，處一年以上七年以下有期徒刑。
第215條
從事業務之人，明知為不實之事項，而登載於其業務上作成之文
書，足以生損害於公眾或他人者，處三年以下有期徒刑、拘役或
五百元以下罰金。
第216條
行使第二百十條至第二百十五條之文書者，依偽造、變造文書或
登載不實事項或使登載不實事項之規定處斷。
附表
┌────────┬────────┬────────┬────────┐
│法        條    │修正前規定      │修正後規定      │新舊法之適用    │
├────────┼────────┼────────┼────────┤
│刑法第10條第2 項│稱公務員者，謂依│稱公務員者，謂下│(一)適用舊法即修正│
│關於公務員之定義│法令從事於公務之│列人員：        │前刑法第10條第2 │
│（適用被告甲○○│人員。          │一、依法令服務於│項。            │
│、己○○）      │                │國家、地方自治團│(二)被告甲○○、李│
│                │                │體所屬機關而具有│榮哲行為後，刑法│
│                │                │法定職務權限，以│業已修正施行，依│
│                │                │及其他依法令從事│修正前刑法第10條│
│                │                │於公共事務，而具│第2 項，或修正後│
│                │                │有法定職務權限者│刑法第10條第2 項│
│                │                │。              │第1 款規定，均為│
│                │                │二、受國家、地方│公務員，依新法規│
│                │                │自治團體所屬機關│定，並未有利於被│
│                │                │依法委託，從事與│告，因此，應依刑│
│                │                │委託機關權限有關│法第2 條第1 項前│
│                │                │之公共事務者。  │段規定，依修正前│
│                │                │                │刑法第10條第2 項│
│                │                │                │規定，適用公務員│
│                │                │                │的定義。        │
├────────┼────────┼────────┼────────┤
│刑法第215條法定 │罰金罰鍰提高標準│刑法施行法第1 條│(一)適用舊法。    │
│刑關於罰金部分：│條例第1 條前段規│之1 規定：「中華│(二)本件被告壬○○│
│罰金罰鍰提高標準│定：「依法律應處│民國94年01月07日│所犯刑法第215條 │
│條例第1條前段、 │罰金、罰鍰者，就│刑法修正施行後，│之罪法定刑有罰金│
│現行法規所定貨幣│其原定數額得提高│刑法分則編未修正│刑（銀元500元以 │
│單位折算新台幣條│為2 倍至10倍。」│之條文定有罰金者│下），且為刑法分│
│例第2條、刑法第 │現行法規所定貨幣│，自94年01月07日│則編未修正之條文│
│33條第5款（適用 │單位折算新台幣條│刑法修正施行後，│而定有罰金刑者，│
│被告壬○○）    │例第2 條規定：「│就其所定數額提高│於刑法施行法第1 │
│                │現行法規所定金額│為30倍，但72年06│條之1修正增訂前 │
│                │之貨幣單位為圓、│月26日到94年01月│，其貨幣單位為銀│
│                │銀元或元者，以新│07日新增或修正之│元，是被告所犯刑│
│                │台幣元之3 倍折算│條文，就其所定數│法第215條之罪罰 │
│                │之。」          │額提高為3 倍。」│金刑之提高標準，│
│                │刑法第33條第5 款│刑法第33條第5 款│於適用罰金罰鍰提│
│                │規定：「罰金：1 │規定：「罰金：新│高標準條例第1條 │
│                │元以上。」      │台幣1,000 元以上│前段及現行法規所│
│                │                │，以百元計算之。│定貨幣單位折算新│
│                │                │」              │台幣條例第2條規 │
│                │                │                │定換算為新台幣時│
│                │                │                │，法定刑罰金部分│
│                │                │                │，應為罰金新台幣│
│                │                │                │15,000元以下（乘│
│                │                │                │以10，再乘以3） │
│                │                │                │。如適用刑法施行│
│                │                │                │法第1條之1規定提│
│                │                │                │高30倍，則為罰金│
│                │                │                │新台幣15,000元以│
│                │                │                │下（乘以30），故│
│                │                │                │關於法定刑為罰金│
│                │                │                │部分之提高標準，│
│                │                │                │新法非較有利於被│
│                │                │                │告，本案關於刑法│
│                │                │                │第215條之罪法定 │
│                │                │                │刑罰金提高標準部│
│                │                │                │分，應依刑法第2 │
│                │                │                │條第1項前段規定 │
│                │                │                │，適用行為時之法│
│                │                │                │律即罰金罰鍰提高│
│                │                │                │標準條例第1條前 │
│                │                │                │段及現行法規所定│
│                │                │                │貨幣單位折算新台│
│                │                │                │幣條例第2條之規 │
│                │                │                │定。            │
│                │                │                │(三)法定刑罰金部分│
│                │                │                │，依修正前刑法第│
│                │                │                │33條第5 款規定，│
│                │                │                │及罰金罰鍰提高標│
│                │                │                │準條例第1 條前段│
│                │                │                │提高後，再依現行│
│                │                │                │法規所定貨幣單位│
│                │                │                │折算新台幣條例第│
│                │                │                │2 條換算為新台幣│
│                │                │                │時，為新台幣6元 │
│                │                │                │以上至30元以上，│
│                │                │                │依修正後刑法第33│
│                │                │                │條第5 款規定，為│
│                │                │                │新台幣1,000 元以│
│                │                │                │上，修正後刑法第│
│                │                │                │33條第5 款規定非│
│                │                │                │較有利於被告，依│
│                │                │                │刑法第2 條第1項 │
│                │                │                │前段規定，應適用│
│                │                │                │修正前刑法第33  │
│                │                │                │條第5 款規定。  │
├────────┼────────┼────────┼────────┤
│刑法第28條（適用│二人以上共同實施│二人以上共同實行│(一)適用舊法。    │
│被告甲○○、李榮│犯罪之行為者，皆│犯罪之行為者，皆│(二)被告甲○○、李│
│哲）            │為正犯。        │為共犯。        │榮哲共同為公務員│
│                │                │                │登載不實犯行，既│
│                │                │                │屬實行犯罪行為之│
│                │                │                │正犯，則適用修正│
│                │                │                │施行前之刑法第28│
│                │                │                │條規定論擬，並無│
│                │                │                │不利於被告。因此│
│                │                │                │，應依刑法第2條 │
│                │                │                │第1項前段規定， │
│                │                │                │依修正前刑法第28│
│                │                │                │條規定，論以共同│
│                │                │                │正犯。          │
├────────┼────────┼────────┼────────┤
│刑法第74條緩刑  │受2 年以下有期徒│受2 年以下有期徒│(一)適用新法。    │
│（適用被告壬○○│刑、拘役或罰金之│刑、拘役或罰金之│(二)有關緩刑之規定│
│、甲○○、己○○│宣告，而有左列情│宣告，而有下列情│，犯罪在新法施行│
│）              │形之一，認以暫不│刑之一，認以暫不│前，新法施行後裁│
│                │執行為適當者，得│執行為適當者，得│判，緩刑之宣告，│
│                │宣告2 年以上5 年│宣告2 年以上5 年│應適用新法第74條│
│                │以下之緩刑，其期│以下之緩刑，其期│之規定（最高法院│
│                │間自裁判確定之日│間自裁判確定之日│95年度第8 次刑事│
│                │起算：一、未曾受│起算：一、未曾因│庭會議決議參照）│
│                │有期徒刑以上刑之│故意犯罪受有期徒│。              │
│                │宣告者。二、前受│刑以上刑之宣告者│                │
│                │有期徒刑以上刑之│。二、前因故意犯│                │
│                │宣告，執行完畢或│罪受有期徒刑以上│                │
│                │赦免後，5 年以內│刑之宣告，執行完│                │
│                │未曾受有期徒刑以│畢或赦免後，5 年│                │
│                │上刑之宣告者。  │以內未曾因故意犯│                │
│                │                │罪受有期徒刑以上│                │
│                │                │刑之宣告。緩刑宣│                │
│                │                │告，得斟酌情形，│                │
│                │                │命犯罪行為人為下│                │
│                │                │列各款事項：一、│                │
│                │                │向被害人道歉。二│                │
│                │                │、立悔過書。三、│                │
│                │                │向被害人支付相當│                │
│                │                │數額之財產或非財│                │
│                │                │產上之損害賠償。│                │
│                │                │四、向公庫支付一│                │
│                │                │定之金額。五、向│                │
│                │                │指定之公益團體、│                │
│                │                │地方自治團體或社│                │
│                │                │區提供40小時以上│                │
│                │                │240 小時以下之義│                │
│                │                │務勞務。六、完成│                │
│                │                │戒癮治療、精神治│                │
│                │                │療、心理輔導或其│                │
│                │                │他適當之處遇措施│                │
│                │                │。七、保護被害人│                │
│                │                │安全之必要命令。│                │
│                │                │八、預防再犯所為│                │
│                │                │之必要命令。前項│                │
│                │                │情形，應附記於判│                │
│                │                │決書內。第2 項第│                │
│                │                │3 款、第4 款得為│                │
│                │                │民事強制執行名義│                │
│                │                │。緩刑效力不及於│                │
│                │                │從刑與保安處分之│                │
│                │                │宣告。          │                │
└────────┴────────┴────────┴────────┘
